【裁判字號】    92,台上,831
【裁判日期】    920424
【裁判案由】    回復原狀
【裁判全文】
最高法院民事判決                                九十二年度台上字第八三一號
    上  訴  人  甲○○
    訴訟代理人  曾肇昌律師
    被 上訴 人  吉軒建設股份有限公司
    法定代理人  許志勇
右當事人間請求回復原狀事件，上訴人對於中華民國九十年六月十九日台灣高等法院
第二審判決（八十九年度上字第一一六三號），提起上訴，本院判決如左：
    主  文
原判決廢棄，發回台灣高等法院。
    理  由
本件上訴人主張：伊於民國八十三年五月十四日，向被上訴人購買坐落新竹縣新豐鄉
○○段一０一八之一二號土地及其上建物，總價金新台幣（下同）六百七十五萬元，
依約被上訴人應於開工後四百個日曆天完工，並於竣工後交屋。詎被上訴人於八十五
年二月間，該屋尚未完工前即催促伊交屋繳款除已交付價金三百五十萬元外，並另開
立發票日八十五年三月三十一日、面額三百二十萬元之本票交付，被上訴人則允諾於
八十五年三月三十日前完工，詎系爭建屋嚴重漏水，迄未完成交屋。伊於八十五年十
月十九日，發函催告被上訴人完工交屋，被上訴人逾催告期限仍置之不理，爰以第一
審訴狀繕本之送達為解除本件契約之意思表示，被上訴人於解除契約後，自應負回復
原狀義務等情。爰先求為命上訴人返還三百五十萬元及加計法定遲延利息之判決。
被上訴人則以：伊於八十五年一月十四日即通知上訴人辦理交屋，上訴人已受領系爭
買賣標的之房屋，並有其簽署之交屋憑單可稽。況上訴人已自行僱工拆除系爭房屋三
樓後陽台之牆面，且並已交付房屋尾款之本票三百二十萬元，是上訴人猶以被上訴人
尚未交屋而請求解約云云，自無可採。又系爭房屋並無上訴人所指之瑕疵，上訴人於
受領後自行僱工拆除三樓陽台牆面，始致漏水，非可歸責於伊等語，資為抗辯。
原審將第一審所為上訴人敗訴之判決予以維持，駁回上訴人之上訴，無非以：本件被
上訴人係於八十五年一月四日將系爭房屋送件，申請辦理第一次不動產所有權登記，
登記原因發生日期為八十四年十二月十六日，有上訴人提出之建物登記簿謄本可稽，
足見系爭房屋於八十四年十二月十六日業經建造完竣。上訴人主張被上訴人逾期完工
，並未舉證以實其說，尚無可採。又被上訴人抗辯其就系爭房屋，已於八十五年一月
十四日交付之事實，業據其提出上訴人簽收之交屋憑單為據。依上揭交屋憑單所載「
工地交屋清單」各項，上訴人已就系爭標的房屋工地內之「門鎖、門窗、沙發、廚具
、對講機、電鈴、電氣開關、電氣插座、馬桶、面盆、浴缸、鏡箱、防盜設備」等項
，均一一核對完成交屋，業經交屋完成。堪以認定。又本件系爭房地買賣價金，上訴
人除已給付自備款二百萬元、並已完成設定抵押貸款，再由被上訴人取得一百五十萬
元外，復交付其所簽立發票日八十五年三月三十一日、面額三百二十萬元之本票，用
以繳交系爭房地之買賣尾款。按依買賣契約第十三條約定，上訴人繳交房屋尾款係交
屋之對價，是上訴人既以簽立本票以資為買賣尾款之交付，益見被上訴人所提出經上
訴人所簽名之交屋憑單為真正。上訴人於交屋後之八十五年十月十九日，再以被上訴
人遲延交屋為由，催告被上訴人交屋，並以被上訴人給付遲延主張解除契約，自無可
採。再上訴人主張系爭房屋有漏水之瑕疵，固據提出照片多幀為據，惟上訴人將系爭
房屋牆面拆除並不爭執，且查上訴人係於八十五年十月十九日始發存證信函，敘明房
屋漏水現象等情。然查系爭房屋既已於八十五年一月十四日交付完畢，則系爭房屋已
為上訴人所有，則房屋之裝潢、修改，自應由所有人自行為之，是被上訴人辯稱係上
訴人雇工拆除三樓後陽台，應可採信。上訴人復未舉證證明漏水係因被上訴人所交付
之建物瑕疵所致，且縱有瑕疵，上訴人於已逾六個月之除斥期間，又未證明不能從速
檢查之原因，即以房屋之瑕疵而主張契約解除權，揆諸上揭規定，自無可取。綜上所
述，上訴人主張本於解除契約回復原狀之法律關係，請求被上訴人返還價金三百五十
萬元本息，於法無據，不應准許云云。為其判斷之基礎。
惟查，依卷附之交屋憑單上記載：「明月A 房屋業已向本公司辦妥交屋手續，請即憑
本單於八十五年元月十四日前駕臨工地工務所洽商交屋事宜。請憑本單向工地工務所
接交鑰匙，接管房屋，倘逾期不接管，本公司恕不負保管之責」（見一審新竹地院卷
第四六頁）。準此，雖有「工地交屋清單」，但仍須辦理接管手續，始完成點交房屋
手續甚明。原審僅憑交屋憑單即認被上訴人業已交屋完成，已嫌速斷。且交屋憑單上
交屋說明所載：「『支票』到期日：□年□月□日，『支票』兌現後請予交屋。尚欠
三百二十五萬元正」（見一審新竹地院卷第四六頁）。既曰「支票」兌現後請予交屋
，被上訴人並已承認上訴人作為買賣價金支付之「支票」未兌現（見一審台北地院卷
第六六頁反面），則被上訴人是否確已交屋，亦滋疑義。上訴人執此主張被上訴人未
完成交屋手續（見一審台北地院卷第三四頁、原審卷第二二頁），是否全無可採，此
與是否已逾瑕疵擔保期間暨上訴人得否解除契約攸關，尚有查明之必要。上訴論旨，
指摘原判決違背法令，求予廢棄，非無理由。
據上論結，本件上訴為有理由。依民事訴訟法第四百七十七條第一項、第四百七十八
條第一項，判決如主文。
中      華      民      國    九十二    年      四      月    二十四    日
                              最高法院民事第五庭
                                  審判長法官  朱  錦  娟
                                        法官  顏  南  全
                                        法官  許  澍  林
                                        法官  葉  勝  利
                                        法官  鄭  玉  山
      右正本證明與原本無異
                                              書  記  官
中      華      民      國    九十二    年      五      月      六      日


司法院資訊處製作；財團法人民間司法改革基金會備份。
